【裁判字號】    94,訴,345
【裁判日期】    950209
【裁判案由】    確認租賃關係存在
【裁判全文】
臺灣新竹地方法院民事判決               94年度訴字第345號
原      告  甲○○
訴訟代理人  徐揆智律師
被      告  丁○○
上列當事人間請求確認租賃關係存在事件，本院於民國95年1月1
7日辯論終結，判決如下：
    主  文
原告之訴駁回。
訴訟費用由原告負擔。
    事實及理由
甲、程序事項：
    按訴狀送達後，原告不得將原訴變更或追加他訴。但有下列
    各款情形之一者，不在此限：二、請求之基礎事實同一者；
    被告於訴之變更或追加無異議，而為本案之言詞辯論者，視
    為同意變更或追加。民事訴訟法第255條第1項第2款及第2項
    分別定有明文。又所謂請求之基礎事實同一，係指變更或追
    加之訴與原訴之主要爭點有其共同性，各請求所主張之利益
    在社會生活上可認係屬同一或關連之紛爭，而就原請求之訴
    訟及證據資料，於繼續審理時，在相當程度範圍內具有同一
    性或一體性，得期待於後請求之審理予以利用，俾先後兩請
    求得在同一程序中一併解決，避免重複審理者，自屬之。判
    斷是否合於民事訴訟法第255條第1項第2款之「請求之基礎
    事實」同一，應考慮被告之防禦權是否受到不利益及在訴訟
    之過程，准予為訴之變更、追加後，原來已經進行過之訴訟
    資料與證據資料，有無繼續使用之可能性及價值，最高法院
    90年度台抗字第287號、90年度台抗字第519號裁判意旨可資
    參照。查本件原告起訴時，原主張其就被告所拍定取得之坐
    落新竹市○○段123─1地號土地（以下簡稱系爭土地）上新
    竹市○○段166建號，門牌號碼新竹市○○○○街73號1至4
    樓建物（以下簡稱系爭建物）有租賃權存在，爰起訴請求確
    認其就被告所有系爭建物有租賃關係存在，嗣於訴訟進行中
    ，因前開房地業已於民國94年12月2日下午2時許點交被告，
    原告除保留原訴之聲明第1項請求確認其就被告所拍定取得
    之系爭建物有租賃權存在外，另增加訴之聲明第2項，請求
    被告應將系爭建物遷讓交付原告接管使用，核其增加之聲明
    ，係屬訴之追加，惟該追加之訴與原訴之主要爭點有其共同
    性，各請求利益之主張在社會生活上可認為具關連性，而就
    原請求之訴訟及證據資料，於審理繼續進行在相當程度範圍
    內具有一體性，得期待於後請求之審理予以利用，故宜於同
    一訴訟程序審理，藉以一次解決紛爭，俾符合訴訟經濟之要
    求，況對於被告之程序權保障亦無不利影響，揆諸前開說明
    ，原告所為追加之訴與原訴間之基礎事實即屬同一，而被告
    就此追加之訴亦無異議而為本案之言詞辯論（見本院卷第81
    頁），是以，原告所為之訴之追加，程序上並無不合，應予
    准許，先予敘明。
乙、實體方面：
壹、原告主張：
    緣系爭土地及其上之系爭建物原均屬訴外人丙○○（現已改
    名為陳立瑜）所有，為訴外人丙○○於91年3月20日買受，
    且於91年5月15日辦畢所有權移轉登記，嗣訴外人丙○○於
    買受前開房地後，即於91年6月5日將系爭建物出租與原告，
    雙方約定租期為15年，即自91年6月5日起至106年6月5日止
    ，租金為每個月新臺幣（下同）30,000元，給付方式由出租
    人丙○○前所積欠承租人原告之借款4,300,000元，按月息
    百分之1計息，即每月利息43,000元抵付房租，則每個月訴
    外人丙○○應繳付之借款利息43,000元，經扣抵原告應繳納
    之房租30,000元外，訴外人丙○○尚需給付原告13,000元，
    雙方並訂有房屋租賃契約書，惟因丙○○前於91年8月20日
    ，向國泰人壽保險股份有限公司（以下簡稱國泰人壽公司）
    借款6,800,000元，並提供系爭房地設定8,160,000元之本金
    最高限額抵押權，嗣因丙○○未依約繳交利息，而遭國泰人
    壽公司向本院民事執行處以93年度執字第6228號聲請拍賣抵
    押物強制執行，拍賣結果由被告得標，並於94年5月3日取得
    所有權移轉登記在案，而原告於接獲本院民事執行處94年5
    月5日新院執舜字第6228號通知，應於15日內自行將系爭建
    物點交給拍定人即被告，逾期得依買受人之聲請到場執行點
    交後，乃即於94年5月17日向民事執行處聲明異議，詎並未
    得到回應。嗣因被告要求點交系爭房地，並否認原告就系爭
    建物有租賃關係存在，致原告之權利陷於不安之地位，則原
    告自有提起確認之訴，除去不安之必要，且被告迄經聲請本
    院民事執行處定期點交後，本院民事執行處業已於94年12月
    2日下午2時許，將系爭建物點交被告，基於買賣不破租賃原
    則，原告亦得依法對抗被告，並請求被告應將系爭建物交還
    原告使用，爰依法提起本訴，並聲明：(一)確認原告對被告所
    有坐落新竹市○○○○街73號1至4樓建物全部有租賃關係存
    在（租賃期間自91年6月5日起至106年6月5日止，租期15年
    ，每月租金30,000元）。(二)被告應將系爭建物遷讓交付原告
    接管使用。
貳、被告則以：
    否認原告與訴外人丙○○就系爭建物有租賃關係存在，又其
    係向法院拍賣取得系爭房地，而法院在拍賣公告上亦已載明
    「除去租賃物點交」，故才會投標購買系爭房地，至原告與
    訴外人丙○○間若有任何債務糾葛，應由原告另向訴外人丙
    ○○請求，則原告提起本訴，實無理由等語，資為抗辯，並
    聲明：原告之訴駁回。
、兩造不爭執事實：
一、系爭房地係訴外人丙○○於91年3月20日所購，並於91年5月
    15日辦畢所有權移轉登記，嗣訴外人丙○○於91年8月20日
    向國泰人壽公司借款6,800,000元，並提供系爭房地設定8,1
    60,000元之本金最高限額抵押權，後因訴外人丙○○並未依
    約償還積欠國泰人壽公司之利息，經國泰人壽公司聲請本院
    以93年度拍字第74號裁定准予拍賣抵押物後，國泰人壽公司
    乃持前開裁定聲請本院以93年度執字第6228號強制執行，迄
    經被告於94年3月29日拍定，本院執行處並於94年4月21日核
    發不動產權利移轉證明書，而被告乃於94年5月3日辦畢不動
    產所有權移轉登記。
二、原告前曾對本院執行處94年5月5日新院93年執字第6228號通
    知（執行命令）聲明異議，嗣經本院於94年6月6日以93年度
    執字第6228號裁定駁回其聲明異議，經原告不服提起抗告，
    再經臺灣高等法院於94年8月25日以94年度抗字第2099號裁
    定駁回其抗告而告確定。
肆、本院之判斷：
    本件所應審究之爭點厥為原告與訴外人丙○○間是否有租賃
    關係存在？
一、按當事人主張有利於己之事實者，就其事實有舉證之責任，
    民事訴訟法第277條前段定有明文；又民事訴訟如係由原告
    主張權利者，應先由原告負舉證之責，若原告先不能舉證，
    以證實自己主張之事實為真實，則被告就其抗辯事實即令不
    能舉證，或其所舉證據尚有疵累，亦應駁回原告之請求，最
    高法院分別著有17年上字第917號判例可資參照。
二、查原告主張前開事實，固據其提出房屋租賃約書、借款明細
    表、曹靜容郵政存簿儲金簿影本、黃厚正上海商業儲蓄銀行
    活期儲蓄存款存摺影本、曹靜容匯通銀行活期儲蓄存款存摺
    影本及李玲琅匯通商業銀行存摺影本等件為證，惟此已為被
    告所否認，並以前揭情詞置辯。經查：
(一)原告雖提出91年5月31日所簽訂之房屋租賃契約書1份（以下
    簡稱第1份租約）欲證明其與訴外人丙○○間就系爭建物有
    租賃關係存在云云。惟查，原告與訴外人丙○○所簽訂第1
    份租約之簽約時間係於91年5月31日，而觀之第1份租約之備
    註欄雖記載：「甲方（即訴外人丙○○）共積欠乙方（即原
    告）金額新臺幣肆佰拾萬元整，雙方議定以月息1%計息之
    。甲方並同意乙方每月以新臺幣萬元承租該房舍，房租以
    上還積欠之茲生利息相扣抵，故每月甲方仍需支付乙方新臺
    幣壹萬仟元整。」等語，惟依原告所提其出借與訴外人丙
    ○○之出借款項明細表觀之，原告主張其係自90年1月12日
    起至91年7月22日止，借款與訴外人丙○○共4,600,018元，
    期間因訴外人丙○○曾還款300,018元，故尚積欠4,300,000
    元，則依前開明細表足悉，原告與訴外人丙○○間之借款債
    務經核算至91年7月22日，訴外人丙○○所積欠原告之借款
    總額始為4,300,000元，則雙方何以能提前於91年5月31日簽
    訂第1份租賃契約之際，即記載訴外人丙○○所積欠原告之
    借款總額共為4,300,000元，並以此金額核算扣抵房租，已
    啟人疑竇。況且，依原告與訴外人丙○○所簽訂之第1份租
    約記載，經以訴外人丙○○積欠原告之借款金額扣抵原告尚
    應給付訴外人丙○○之房租後，訴外人丙○○每月尚須給付
    原告13,000元之利息，則迄至原告提起本訴時（即94年6月1
    0日）止，訴外人丙○○業已給付3載餘之利息金額，詎原告
    就訴外人丙○○曾每月給付租金13,000元，且業已給付3 載
    餘之情，竟無法提出任何證據以實其說，則其此部分主張是
    否真實，更堪置疑，是以，自無從徒憑原告所提之第1份租
    約，即遽認原告確有實際承租使用系爭建物之情，則原告前
    開主張尚難遽信。
(二)次查，原告與訴外人丙○○就系爭建物共簽訂有3份房屋租
    賃契約，其簽訂日期分別為91年5月31日、91年6月12日（以
    下簡稱第2份租約）及93年7月27日（以下簡稱第3份租約）
    ，此有3份租賃契約分別附於本院卷第10至12頁、本院93年
    度執字第6228號執行卷第197頁及臺灣高等法院94年度抗字
    第2099號聲明異議卷第8頁足稽，而細譯3份房屋租賃契約內
    容，關於當事人（第1份租約之出租人為訴外人丙○○，而
    承租人為原告；第2份租約之出租人為原告，承租人為訴外
    人丙○○；第3份租約之出租人為訴外人丙○○，而承租人
    為原告）、租賃標的物（第1份租約為系爭建物1至4樓；第2
    份租約為系爭建物1樓；第3份租約為系爭建物1至4樓）、租
    賃期間（第1份租約自91年6月5日起至106年6月5日止，共15
    年；第2份租約自91年7月1日起至94年7月1日止，共3年；第
    3份租約自93年7月27日起至111年7月27日止，共18年）、租
    金及押租金之約定（第1份租約租金為每月30,000元，無押
    租金約定；第2份租約租金為每月20,000元，無押租約約定
    ；第3份租約租金為每月3,000元，押租金約定為1,300,000
    元）、租金之給付方式（第1份租約為每月給付；第2份租約
    為每月給付；第3份租約為每半年給付）等租賃條件均俱有
    不同，且大相逕庭，且查，原告與訴外人丙○○所簽訂之第
    1份租約及第2份租約之簽約日期僅相隔12日，惟雙方之身分
    竟可有如此大之轉變，即就系爭建物1樓互換其出租人與承
    租人之地位，實令人難以置信。再依第1份租約之備註欄所
    載內容，堪認原告與訴外人丙○○簽訂第1份租約之動機應
    係因訴外人丙○○所積欠之借款及利息無法清償，故轉而將
    系爭建物1至4樓出租原告，再由原告應給付之房租扣抵訴外
    人丙○○應給付之利息，俾利原告於承租系爭建物後，就系
    爭建物可加以使用收益以減少其債權損失，益徵訴外人丙○
    ○是時之償債能力業已不佳，雙方始會思及以此法確保原告
    之債權並減少其利息損失，則何以雙方於簽訂第1份租約後
    僅歷時12日之時間，竟反再由原告將系爭建物1樓出租與訴
    外人丙○○使用，豈不肇致原告無法使用收益系爭建物1樓
    ，並擴大其債權及利息之損害，實與常理相悖，而無從盡信
    。況查，倘其等果真欲就系爭建物1樓為租賃條件之變更，
    因此變更業已影響第1份租約中關於2至4樓之租賃條件，則
    雙方於簽訂第2份租約時，理應會就系爭建物2至4樓之租賃
    條件一併於第2份租約中重新約定並為確認，以維雙方權益
    ，何以其等就此重要事項完全未為約定，嗣於歷時2載餘後
    ，因系爭建物已遭債權人假扣押查封後之93年7月27日，對
    於嗣所簽訂之第2份租約避而不論，仍持第1份租約欲至本院
    公證處辦理公證手續，後依原告主張因公證處無法就第1份
    租約辦理公證手續，雙方乃再簽訂第3份租約請求公證，是
    雙方就系爭建物之權利義務既仍欲以第1份租約為主，則當
    初何以須另簽訂第2份租約，又其等嗣既已另就各該租賃條
    件重新協議後另簽訂第3份租約，則雙方顯然欲以第3份租約
    內容據為其等間就系爭建物權利義務之依歸，詎原告再對於
    最後所簽訂之第3份租約內容未予置喙，猶執第1份租約提起
    本訴，請求以第1份租約內容確認其租賃權，準此，原告與
    訴外人丙○○間就系爭建物是否真有訂定租賃契約之真意，
    且系爭3份租約之實質真實性如何，均殊值商榷，則原告前
    開主張尚難遽信。
(三)再查，訴外人合作金庫銀行股份有限公司前向本院聲請對債
    務人丙○○、陳德亮之財產實施假扣押，經本院以93年度裁
    全字第22號裁定准予假扣押後，本院民事執行處乃於93年2
    月19日至系爭房地實施假扣押查封等程序，惟債務人丙○○
    是時並不在場，據證人乙○○證述：系爭建物1樓係債務人
    丙○○與他人合夥經營太平洋遊覽公司，2樓出租與第三人
    ，3樓則由其承租使用（當場提出租約，租期自92年3月10日
    起至93年3月10日止），4樓是樓梯間等語（見本院93年度執
    全字第53號卷第76頁、78至80頁），而證人乙○○並於本院
    具結證述：關於伊在假扣押筆錄所言都實在，伊之前有向丙
    ○○承租新竹市○○○○街73號3樓作為辦公室使用，租期
    自92年3月起至93年3月止，雙方訂有租賃契約，而系爭建物
    1 樓係作為太平洋遊覽公司之營業場所，丙○○好像是其中
    一位老闆，2樓則租給小天使托兒所使用，伊是直接向丙○
    ○洽談租賃事宜，房租亦是拿到太平洋遊覽公司交給她，若
    她不在場，則交給她的員工，伊不認識原告，亦從未見過原
    告等語（見本院卷第74至75頁），再依系爭房地於實施強制
    執行之過程中，經本院民事執行處囑託鑑價，經鑑定人於93
    年6月17日至系爭房地鑑價時所拍攝之現場照片以觀，系爭
    建物之1樓確懸掛有太平洋遊覽公司之招牌，2樓則懸掛有小
    天使托兒所之招牌，此有照片附於本院93年度執字第6228號
    執行卷第27頁足憑，並有證人乙○○之租賃契約書在卷可稽
    （見本院93年度執全字第53號執行卷第78至80頁），且查，
    太平洋遊覽確為訴外人丙○○所獨資經營，其店址係設在新
    竹市○區○○里○○街73號1樓，此亦有原告所提之太平洋
    遊覽商號基本資料查詢表在卷可佐（見臺灣高等法院94年度
    抗字第2099號聲明異議卷第9頁），準據上述，更足徵證人
    乙○○所述系爭建物之使用現況確與事實相符而堪採信，則
    原告所提第1份租約之承租使用標的（範圍）即系爭建物1至
    4 樓全部，亦與查封、鑑價時，系爭建物之使用現況不符。
    復參以，倘原告真有實際承租系爭建物使用之情，則自證人
    乙○○於92年3月間承租使用系爭建物3樓時，原告已承租使
    用系爭建物1至4樓近1年之時間，何以訴外人丙○○尚得繼
    續使用系爭建物1樓，並分別將系爭建物2、3樓出租他人使
    用，並收取房租收益，而證人張為證於承租之1年時間內，
    從未見過被告，此均顯與常情相悖，則原告主張其自91年5
    月31日起即承租使用系爭建物全部云云，顯與事實不符，亦
    難採信。
(四)至原告雖另提曹靜容郵政存簿儲金簿影本、黃厚正上海商業
    儲蓄銀行活期儲蓄存款存摺影本、曹靜容匯通銀行活期儲蓄
    存款存摺影本及李玲琅匯通商業銀行存摺影本等資料，欲證
    明其與訴外人丙○○間確有債權債務之關係云云。惟查，觀
    之前開各該帳戶分別為訴外人曹靜容、黃厚正及李玲琅所有
    ，而細譯前開各該帳戶資料，亦均僅係帳戶之存提款資料，
    並無任何匯款收據，更無任何訴外人丙○○所簽署收訖各該
    借款之字據，則原告所提前開各該存摺帳戶之資料，實不足
    資為原告與訴外人丙○○間確有高達4,300,000元借款關係
    之證明，亦不足據為其與訴外人丙○○間確有租賃關係存在
    之證據，此外，原告就其與訴外人丙○○間確有租賃關係存
    在云云，並未能另舉他證以實其說，則其前開主張要非足採
    。另原告雖聲請傳喚證人丙○○到庭作證，惟查，經本院依
    證人丙○○之戶籍地址為通知，業因應受送達人丙○○已遷
    移他處而遭退回，此有送達證書在卷可證（見本院卷第65頁
    ），至原告雖另陳報他址以供傳喚，然經本院依該址通知，
    證人丙○○並未到庭，又該次之送達文書雖經寄存送達，此
    亦有送達證書在卷可憑（見本院卷第79頁），惟經查詢證人
    丙○○並未前往領取該次開庭通知書，亦有本院公務電話紀
    錄單在卷可稽，則證人丙○○是否確實住居該址亦有不明，
    而原告復未能另提供證人丙○○確實之住居址以供本院再予
    傳喚，本院實無從加以傳喚通知，況本案事證已臻明確，均
    詳如前述，則原告此部分聲請實亦無必要，附此敘明。
三、準據上述，原告既未能舉證證明其與訴外人丙○○間確有租
    賃關係存在，且原告亦確有實際承租使用系爭建物之情，揆
    諸前開說明，應認原告前開主張尚非可採，則被告上開所辯
    堪可採信。
伍、綜上所述，原告與訴外人丙○○間難認有何租賃關係存在等
    情，業如前述，從而，原告訴請確認原告對被告所有系爭建
    物有租賃關係存在（租賃期間自91年6月5日起至106年6月5日
    止，租期15年，每月租金30,000元），且被告應將系爭建物
    遷讓交付原告接管使用，均屬洵非有據，應予駁回。
陸、因本案事證已臻明確，兩造其餘主張、陳述及所提之證據，
    經審酌後，或與判決結果無涉，或與本件爭點無關，爰不一
    一論述，附此敘明。
柒、結論：本件原告之訴為無理由，依民事訴訟法第78條，判決
    如主文。
中    華    民    國    95    年    2     月    9     日
                  民事第一庭    法  官  高敏俐
以上正本係照原本作成。
如對本判決上訴，須於判決送達後20日內向本院提出上訴狀。
中    華    民    國    95    年    2     月    9     日
                                書記官  洪木志


司法院資訊處製作；財團法人民間司法改革基金會備份。
